【裁判字號】    88,上,420
【裁判日期】    890808
【裁判案由】    侵權行為損害賠償
【裁判全文】
臺灣高等法院臺南分院民事判決  八十八年度上字第四二○號  Ｅ
      上  訴  人  丙  ○  ○
      訴訟代理人  林  俊  生  律師
      被  上訴人  甲  ○  ○  .
      訴訟代理人  乙  ○  ○  .
右當事人間請求侵權行為損害賠償事件，上訴人對於中華民國八十八年八月十九日臺
灣雲林地方法院第一審判決（八十八年度訴字第二○○號）提起上訴，本院判決如左
：
      主      文
原判決關於命上訴人給付超過新台幣陸拾萬元部分，及該部分假執行之聲請暨訴訟費
用之裁判均廢棄。
右開廢棄部分，被上訴人在第一審之訴及假執行之聲請均駁回。
第一、二審訴訟費用由上訴人負擔十分之六，餘由被上訴人負擔。
      事      實
甲、上訴人方面：
一、聲明：求為判決：（一）原判決廢棄。（二）被上訴人在第一審之訴駁回。（三
    ）第一、二審訴訟費用由被上訴人負擔。
二、陳述：除與原判決記載相同者，予以引用外，補稱：
（一）兩造於民國八十七年九月二日所簽定之土雞承攬飼養合作契約書，其性質為買
      賣契約，其中重要內容如下：乙方（按即上訴人）必須同意甲方（按即被上
      訴人）指定之雞種。入雛雞之日期及數量由甲方排定，入雛雞十日內會同種雞
      場確認死亡數後，記錄於管理記錄卡內由雙方認定簽核（契約書第二條）。
      黃羽自入雛雞日起計算九十一日齡，由甲方全權安排出雞事宜，乙方須負責抓
      雞至車上（契約書第三條）。黃羽成雞收購價格每台斤新台幣（下同）二十
      六元，自九十一日算起，每延遲一週每台斤加價一元。．．．乙方飼養雞隻黃
      羽九十一日，未見甲方抓雞，則乙方可視同甲方違約，乙方所飼養之雞隻，應
      任由乙方處理。甲方不得異議（契約書第八條）。雛雞每隻十三元，於成雞
      出售貨款中扣除（契約書第十一條）。甲乙雙方同意議定開立每隻五十元之
      本票予對方，如乙方有違約造成甲方損失或成雞貨款不足押金時，甲方得無條
      件請求兌現或申請裁定（契約書第十五條）。依前所示，上訴人向被上訴人以
      每隻十三元之價格購進雛雞，嗣養至黃羽成雞後，再以每台斤二十六元之價格
      售予被上訴人，是系爭契約之性質，顯係兩造互為買賣之契約。
（二）查上訴人與被上訴人訂立上開契約後，被上訴人又與訴外人長裕國際生物科技
      股份有限公司（下稱長裕公司）另訂買賣契約，將上訴人養足日齡九十一日之
      黃羽成雞販售予長裕公司，被上訴人並與長裕公司一同派遣長裕公司之獸醫師
      呂佰興為渠等之業務代表，進駐上訴人之養雞場，處理上訴人所飼養雞隻之防
      疫工作之事實，業經呂佰興於台灣雲林地方法院檢察署八十八年度偵字第七七
      ○號背信案件中，證述綦詳，是呂佰興係被上訴人及長裕公司派駐上訴人養雞
      場之業務代表，則上訴人基於上開系爭契約對呂佰興所為之行為，其效力應及
      於被上訴人。
（三）次查，被上訴人所販售供上訴人飼養之一萬九十二百隻雛雞，自八十七年九月
      十一日至八十七年九月二十日止，於十日內計死亡一千一百六十隻，至第十二
      週時死亡己超過三千隻，此有被上訴人之業務代表呂佰興所親自簽名確認之雞
      飼養成續紀錄表可稽，且上訴人飼養至第十二週時（即雞齡九十一日之前一週
      ），有通知呂佰興要被上訴人依約來收購雞隻，惟呂佰興則告知上訴人：「被
      上訴人及長裕公司目前在高屏地區抓雞，無法抓上訴人所飼養之雞隻」，此部
      分之事實，亦經呂佰興於上開地檢署偵查中證述明確，又因當時雞隻大量暴斃
      ，上訴人迫以無奈，乃將所飼養之雞隻另行出售他人，上訴人既有通知被上訴
      人方面依約收購雞隻，乃被上訴人未依約為收購，上訴人即無可歸責之事由，
      則被上訴人依系爭契約第十五條之規定，請求上訴人應負債務不履行之損害賠
      償責任，顯屬無據。
（四）況依兩造簽訂之系爭契約書第十五條約定：「甲（按即被上訴人）乙（按即上
      訴人）雙方同意議定開立每隻五十元之本票予對方，如乙方有違約造成甲方損
      失或成雞貨款不足押金時，甲方得無條件請求兌現或申請裁定。甲方提供之保
      證金，如違約未履行交貨之責任，由乙方直接裁定作為賠償乙方之損失」，足
      見系爭內容係就雙方履約保證所為之約定，而非違約金約定者自明；亦即依該
      約定，應由上訴人簽發每隻雛雞以五十元為計算基準之本票交付予被上訴人，
      以作為上訴人履約之保證，而於上訴人有違約之情事時，被上訴人即得逕執該
      本票向法院申請裁定後求償之；然本件兩造於簽訂契約時，雖有上開約定，惟
      實際上，被上訴人並未要求上訴人簽發本票，上訴人亦未簽發本票交付予被上
      訴人，則上訴人既未交付作為履約保證金之用之本票予被上訴人，縱上訴人有
      違約情事，被上訴人亦無本票可執以請求兌現或申請裁定以沒收履約保證金，
      乃被上訴人竟將上開約定曲解為違約金之約定，並據以請求上訴人應給付九十
      六萬元之違約金，不僅與契約明示之意思不合，且與當事人之真意有違。
（五）退步言之，縱認系爭契約書第十五條之履約保證約定，解釋為兩造關於違約金
      之約定，然上開違約金之約定顯為過高，被上訴人據此約定請求上訴人給付九
      十六萬元之違約金，亦顯然過高，蓋被上訴人出售之雛雞，每隻僅為十三元，
      合計一萬九千二百隻，共計為二十四萬九千六百元，乃被上訴人竟以每隻高於
      原價四倍餘即五十元，要求上訴人給付九十六萬元之違約金，不惟過高，且反
      有不當得利之嫌，爰依民法第二百五十二條之規定，請求減至相當數額。
（六）尤有甚者，被上訴人逕以所出售之雛雞一萬九千二百隻，據以計算請求違約金
      之基準，亦與事理不合，蓋系爭契約書第十五條前段，僅約定由上訴人簽發每
      隻雛雞五十元之本票予被上訴人，而未約定應依每隻五十元為基準，簽發以所
      進雛雞總數一萬九千二百隻為總價之本票，乃被上訴人竟以上訴人所進雛雞總
      數一萬九千二百隻為計算基準，顯然無據，況依系爭契約第三條約定：「．．
      ．入雛雞十日內會同種雞場確認死亡數隻確認死亡數後記錄於管理記錄卡內由
      雙方認定簽核」，足見入雛雞後十日內，若有雛雞死亡，而經由兩造雙方簽核
      確認死亡隻數者，不能計入雛雞價格而由上訴人負擔損失，本件被上訴人所販
      售之一萬九千二百隻雛雞，自八十七年九月十一日進雛雞起，至八十七年九月
      二十日止，十日內計死亡一千一百六十隻，依系爭契約第三條之約定，自不能
      由上訴人負擔損失，乃被上訴人未扣除此十日內死亡之雛雞數，逕以全部所進
      雛雞數即一萬九十二百隻為計，而請求上訴人應給付一萬九千二百隻（每隻五
      十元）即九十六萬元之違約金，亦失所依據。
三、證據：除援用第一審所提證據外，補提：（紅毛）雞飼養成績紀錄表正本一紙為
    證，及聲請調閱台灣雲林地方法院檢察署八十八年度偵字第七七○號偵查卷宗（
    含雲林縣警察局西螺分局警訊筆錄）、函詢台灣省台南區肉雞合作社有關飼養雞
    隻之存活率。
乙、被上訴人方面：
一、聲明：求為判決：上訴駁回，第二審訴訟費用由上訴人負擔。
二、陳述：除與原判決記載相同者，予以引用外，補稱：
（一）兩造間所訂立之保價收購契約為兩造不爭，且上訴人所入雛雞數量為一萬九千
      二百隻，上訴人亦自陳自行於雞隻九十一日齡至九十四日齡時出售雞隻，得款
      一百六十八萬餘元之事實，是上訴人自行出售雞隻，不與甲方核清賬目，違反
      契約第八條、第十三條規定，至於上訴人抗辯於第八週時，防疫工作隊沒做「
      Lasota疫苗防疫」云云，然證人即防疫工作隊隊長李宏亨亦證述：防疫工作隊
      僅提供勞力服務，至於只需五分鐘即可完成之「泡Lasota工作」，防疫工作隊
      會提醒養雞場主注意第八週週齡時間一到，自行泡飲等語；另證人吳水崎亦證
      稱：是由養雞人處理，非由防疫工作隊來處理等語，顯見上訴人所言，係為遮
      掩其違約行為，而編造之不實抗辯；另上訴人再抗辯其入小雞時，雞隻就有問
      題，於雞隻第五週時，發生大量死亡，然查此等均係養殖過程之問題，與被上
      訴人出售雞隻無關，上訴人上開抗辯無非在掩飾其強佔售雞款項之藉口而已，
      至於上訴人違約事實明確，依系爭契約書第十五條規定，係以進小雞數量為準
      ，而以每隻五十元計算違約金，本件上訴人違約，應給付被上訴人之違約金為
      九十六萬元無誤；更且上訴人除未結清前開款項外，就防疫工作隊的勞務費用
      八萬六千八百元至今亦不願給付；綜上所陳，上訴人違約事實明確，且其惡意
      侵吞所有售雞款項，破壞社會經濟秩序行為。
（二）再獸醫師呂佰興於雞隻日齡第十日、十八日、三十三日、八十三日、八十九日
      共五日，曾親赴上訴人即上訴人丙○○的雞舍察看過五次，並在「（紅毛）雞
      飼養成績紀錄表」上簽字為證，於呂佰興最後一次雞隻日齡八十九日察看後，
      上訴人旋即於日齡九十二日起，陸續四天至九十五日齡止，將所有雞隻私自出
      售牟利，此有上訴人提出之「雞飼養成績紀錄表」為證，而雞隻的銷售日期亦
      為兩造所不爭，並為上訴人於原審時所自承。
（三）上訴人代理人抗辯於十二週，雞隻大量病死時，曾通知被上訴人將雞隻出售，
      惟被上訴人不肯，不得已乃採取緊急措施，而於雞隻日齡九十二日至九十五日
      將雞群出清云云，顯與事實不符。蓋自上訴人所提之前開證物之雞隻死亡記錄
      為百分之八十四存活率，雖死亡數略多，惟其死亡率仍相當正常，此從比較其
      他各場之飼養成績記錄表，一為百分之九十存活率，一為百分之八十三存活率
      結果，益見上訴人養雞場死亡率相當正常，上訴人之抗辯無非在掩飾其違約私
      自將雞隻出售牟利的違約行為至明。
（四）上訴人抗辯：「：：：獸醫師呂佰興進駐上訴人之養雞場，並處理上訴人所飼
      養雞隻之防疫工作，：：：」，及「防疫工作由長裕公司負責」云云，亦與事
      實不合，蓋依系爭契約書第十八條已規定：「由乙方負責接種事宜，乙方不得
      異議」，且防疫工作隊係由被上訴人介紹李宏亨防疫工作隊負責防疫工作者，
      並經上訴人於原審所自陳，是防疫工作係由李宏亨工作隊負責，並非由長裕公
      司或獸醫師呂佰興負責，獸醫師呂佰興到上訴人養雞場，查察雞隻健康情形，
      僅有數次，上訴人於原審亦自陳：「：：：獸醫師（指呂佰興）每星期都來輔
      導：：：」等語，益證上訴人抗辯：「進駐」云云為不實。至上訴人再抗辯被
      上訴人與訴外人長裕公司之買賣關係效力及於上訴人者，亦有不實，蓋上訴人
      與被上訴人的契約效力僅及於契約當事人即兩造，被上訴人與訴外人長裕公司
      之買賣關係效力，亦僅及於契約當事人雙方即被上訴人與長裕公司間，苟被上
      訴人與長裕公司間有何糾紛，與上訴人無關。
（五）上訴人抗辯其有通知被上訴人依約收購雞隻，惟被上訴人末依約收購，上訴人
      並無可歸責之事由云云，被上訴人予以否認，蓋依系爭契約第三條、第八條、
      第十三條規定，上訴人不得任意變賣該批雞隻，且由被上訴人自入雛雞日起計
      算九一日，全權安排出雞事宜，乃上訴人卻在九十二日齡起至九十五日齡止，
      將所有雞隻私自出售牟利，上訴人抗辯其無可歸責之事由云云，不足採信。
（六）上訴人始則抗辯其有通知被上訴人依約收購雞隻，被上訴人未依約收購，其無
      可歸責之事由，被上訴人不得依系爭契約第十五條規定，請求上訴人負債務不
      履行之損害賠償責任，繼則抗辯請求法院減輕被上訴人之違約金請求，其前後
      抗辯自相矛盾。
（七）又上訴人蓄意曲解系爭契約書第十五條為履約保證金，而非違約金之約定，按
      契約書第十五條，其前半段為規範雙方違約時，給付違約金之約定，至於後半
      段則是被上訴人單方面之履約保證，與上訴人無涉，系爭契約書並未要求上訴
      人亦負履約保證。雖雙方並未互開本票交付對方，惟前開約束並無不同，若有
      違約，仍有適用，不因兩造未互開本票，上訴人即可將雞隻出售，並將售雞款
      據為己有。系爭契約書第十五條中之履約保證金，既係雙方約定，而由被上訴
      人單方面對上訴人之優惠，上訴人僅有違約金一項約束，然被上訴人則除有前
      開違約金之約定外，尚有保證金之約束。
（八）兩造議定以每隻五十元作為違約金罰額，有其依據；蓋為使契約雙方均能遵守
      契約規定，而立此違約罰金：且違約金約定之本質，即係守約一方之預期利潤
      ，並以此約束雙方遵守合約，與小雞每隻為十三元一事無關，且上訴人以每斤
      三十四元至三十五元出售雞隻，與約定價格為二十六元之價差為八元以上，而
      每隻成雞平均四‧五斤，被上訴人每隻雞應有預期利潤4.5×8+小雞款13元=49
      元，與原約定以每隻五十元之違約罰金相吻合，且上訴人仍有二十六元的售價
      及利潤，益證系爭契約以每隻五十元計算之違約罰金，合理、合情，且可達雙
      贏，上訴人抗辯為無理由。
（九）上訴人抗辯：被上訴人主張上訴人應給付被上訴人以一萬九千二百隻入雛雞量
      ，每隻五十元計算之違約金，並無依據云云，然系爭契約第十五條已清楚約定
      ，係以每隻五十元為計算基準，且被上訴人得請求兌現或申請裁定之金額，亦
      清楚載明：以進小雞簽訂雙方確定為準，上訴人上開抗辯亦不足取。
（十）上訴人於原審時已自承，向被上訴人所購買之雛雞為一萬九十二百隻，在前十
      天死亡的小雞費用，係由出售雛雞人即被上訴人負擔，此成本與購買雛雞人無
      關，即扣減一千零七十六隻，是存活數量為一萬八千一百二十四隻。
（十一）若被上訴人不主張給付違約金，則被上訴人之實際損失為：（１）雛雞之成本
      費用：每隻價格為十三元，再加每隻鑑別費○．五元，共計十三‧五元，上訴
      人共入雛雞一萬九千二百隻，十天後存活數量為一萬八千一百二十四隻(18123
      ×13.5=244674)合計為二十四萬四千六百七十四元。（２）所失利益：按「損
      害賠償，除法律另有規定或契約另有訂定外，應以填補債權人所受損害及所失
      利益」「依通常情形或依已定之計劃，設備或其他特別情事，可得預期之利益
      ，視為所失利益」，民法第二百十六條定有明文；依通常情形，被上訴人可將
      每台斤二十六元收購之土雞轉售以得利益。而查八十七年十二月十一日至十四
      日土雞中貨雲嘉區平均售價每台斤為三十五‧七五元，此一價格與被上訴人收
      購價格每台斤二十六元間，相差九‧七五元，實屬被上訴人可得預期之利益，
      另成雞平均重量約為四．五台斤，以成雞一萬八十一百二十四隻計算，並參考
      系爭契約第十四條前段規定：乙方（即丙○○）交貨數量以飼養黃羽百分之九
      十計算結果，則為一萬六十三百一十一隻，共計為七十一萬五千六百四十五元
       (16311×4.5×9.75=715645)。（３）被上訴人所受損害及所失利益，共計九
      十六萬零三百一十九元 (244674=715645= 960319)；被上訴人就九十六萬元部
      分請求上訴人賠償。依上說明，無論係請求違約金或實際損失，皆為九十六萬
      ，是被上訴人請求上訴人賠償該金額，絕對合理，並無違約金過高可言。
三、證據：除援用第一審所提證據外，補提：契約書、雞價日報表、言詞辯論筆錄、
    （紅毛）雞飼養成績紀錄表（均影本）、新崙種雞場雞隻存活率證明單正本等件
    為證。
丙、本院依上訴人聲請，函詢臺灣省臺南區肉雞合作社、中華民國養雞協會、臺南市
    動物防疫所，及調閱臺灣雲林地方法院檢察署八十八年度偵字第七七○號偵查卷
    宗（含雲林縣警察局西螺分局警訊筆錄）。
      理      由
一、本件被上訴人起訴主張：兩造於八十七年九月二日簽訂土雞承攬飼養合作契約，
    約定由上訴人為被上訴人飼養土雞乙批，嗣長成後，由被上訴人以每台斤二十六
    元之價格收購，嗣上訴人向被上訴人購進雛雞一萬九千二百隻，飼養十日後之存
    活量為一萬八千四百隻，詎上訴人於該批土雞長成後，竟於八十七年十二月十一
    日至十四日間，違約自行出售謀利，應依系爭契約第十五條規定，賠償被上訴人
    違約金九十六萬元；若認系爭契約第十五條規定，並非損害賠償額預定之違約金
    性質，被上訴人亦得請求上訴人債務不履行之損害賠償，則被上訴人之損害計有
    ：雛雞之成本費用二十四萬八千四百元、雞隻防疫費用為八萬六千八百元、所失
    利益共計七十二萬六千五百七十元，合計為一百零六萬一千七百七十元（被上訴
    人嗣於本院審理時則更正損害額為：雛雞之成本費用二十四萬四千六百七十四元
    、被上訴人所失利益：七十一萬五千六百四十五元，合計共九十六萬零三百一十
    九元），被上訴人爰就所受損害中，九十六萬元範圍內為請求，為此本於債務不
    履行之法律關係，請求上訴人賠償九十六萬元及法定遲延利息等語。
二、上訴人則以：伊在第十二週時，即八十七年十二月十一日、十三日、十四日通知
    被上訴人收購，被上訴人未及時收購上訴人雞隻，且因斯時雞隻大量暴斃，不得
    已而以每斤三十一元或三十二元價格出售予他人，共計得款一百六十八餘萬元，
    且預防工作應由被上訴人負責，防疫隊由被上訴人介紹，由上訴人付錢，詎防疫
    隊於第八週時未到上訴人雞場，本件非因照顧不週所致，上訴人並無可歸責之事
    由，況系爭契約第十五條係就雙方履約保證所為之約定，並非違約金之約定者自
    明；亦即依該約定，固應由上訴人簽發每隻雛雞以五十元為計算基準之本票交付
    予被上訴人，以作為上訴人履約之保證，而於上訴人有違約之情事時，被上訴人
    即得逕執該本票向法院申請裁定後求償之，然本件兩造於簽訂契約時，實際上被
    上訴人並未要求上訴人簽發履約保證之本票，上訴人亦未交付作為履約保證之本
    票，自不負給付該履約之保證金義務；又縱認該條約定係違約金規定性質，亦顯
    然過高，應予酌減，更且被上訴人逕以所出售之雛雞一萬九千二百隻，據以計算
    請求違約金之基準，亦與事理不合等情詞，資為抗辯。
三、被上訴人主張兩造簽訂系爭土雞承攬飼養合作契約後，被上訴人於八十七年九月
    十一日提供雞種紅毛土雞之雛雞交上訴人飼養，詎上訴人於雞隻養成後，於八十
    七年十二月十一日至十四日間，未經被上訴人同意，自行出售成雞等情，業據被
    上訴人於原審提出系爭「土雞承攬飼養合作契約書」、剪報、防疫工作記錄表（
    均影本）等件為證（原審卷第六頁至第十三頁）、且有上訴人於原審提出之（紅
    毛）雞飼養成績紀錄表影本附於原審卷第三十五頁可參，並為兩造所不爭，堪信
    被上訴人此部分之主張為真實。
四、查兩造簽訂之系爭「土雞承攬飼養合作契約」，其第二條係約定：「乙方（按即
    上訴人）必須同意甲方（按即被上訴人）指定之雞種‧‧‧」；第八條則約定：
    「黃羽成雞收購價格每台斤二十六元，自九十一日算起，每延遲一週每台斤加價
    一元。‧‧‧黃羽飼養比率公六比母四。乙方飼養雞隻黃羽一二０日，未見甲方
    抓雞，則乙方可視同甲方違約，乙方所飼養之雞隻，應任由乙方處理。甲方不得
    異議」；第十一條約定：「雛雞每隻十三元，於成雞出售貨款中扣除」；其第十
    三條規定：「甲乙雙方簽訂飼養合約後，甲方有管理稽查之權利，乙方不得任意
    變賣該批雞隻，‧‧」，是依前開條文所示，系爭契約乃係約定由被上訴人提供
    雞種紅毛土雞之雛雞交上訴人飼養，上訴人則於雞隻養成後，由被上訴人以每台
    斤二十六元之價格收購，雛雞款並於成雞出售時，扣還被上訴人，是其性質重在
    上訴人飼養雞隻養成後之保證價格買賣，系爭「土雞承攬飼養合作契約」自係買
    賣之雙務契約至明。
五、又按系爭契約第三條明定：「黃羽自入雛雞日起計算九十一日齡，由甲方（按即
    被上訴人）全權安排出雞事宜，乙方（按即上訴人）須負責抓雞至車上」，第八
    條則約定：「黃羽成雞收購價格每台斤二十六元，自九十一日算起，每延遲一週
    每台斤加價一元。‧‧‧黃羽飼養比率公六比母四。乙方（指上訴人）飼養雞隻
    黃羽一二０日，未見甲方抓雞，則乙方可視同甲方違約，乙方所飼養之雞隻，應
    任由乙方處理。甲方不得異議」，此有前開卷附之契約書可參，是被上訴人主張
    其自雞隻九十一日齡起至第一百二十日齡止，均可至上訴人處抓雞者，自無不合
    ，乃上訴人於系爭雞隻九十二日齡起至第九十五日齡止，即將全部雞隻出售予他
    人，顯然違約契約規定，而其故意拒絕履行出售成雞予被上訴人之債務，即有可
    歸責於上訴人之事由至明，被上訴人主張上訴人應負債務不履行之違約責任者，
    即屬有據。
六、上訴人雖抗辯雞隻至第十二週時，死亡已超過三千隻，情況嚴重，上訴人通知被
    上訴人前來抓雞，被上訴人無法配合，為免損失，乃出售予他人，上訴人並無可
    歸責之事由云云，然查：
（一）上訴人抗辯雞隻大量死亡云云，雖據其於原審提出為被上訴人所不爭之「（紅
      毛）雞飼養成績紀錄表」影本一件為證（原審卷第三十五頁），惟依該紀錄表
      所示，上訴人自八十七年九月十一日入雞後至第十日止，雞隻共計死亡一千一
      百六十隻，自第十一日起至第九十五日止，經死亡淘汰之雞隻為一千九百七十
      四隻，此有卷附之上開紀錄表可佐，換算其雞隻存活率約為百分之八十九；又
      上訴人飼養之雞種為紅毛土雞者，並為兩造所不爭，而紅毛土雞一般在正常情
      況下飼養，存活率有百分之九十二至九十三，若飼養良好則有百分之九十五至
      九十六以上存活率乙節，此亦有中華民國養雞協會八十九年三月三十一日中雞
      協亮字第八九一九二號函附於本院卷可參，是上訴人飼養之雞隻既有百分之八
      十九之存活率，與上開函文所示存活率比例相差尚非太大，參諸被上訴人於本
      院提出而為上訴人所未爭之「新崙種雞場雞隻存活率證明單」所示，其中上訴
      人飼養之雞隻存活率為百分之八十九，其餘四雞場之存活率分別為百分之八十
      九、百分之九十一、百分之九十三、百分之八十三點五，總計平均存活率則為
      百分八十九點一，則比較結果，上訴人飼養之雞隻存活率仍在平均值之列者至
      明。
（二）又證人防疫工作人員李宏亨於原審八十八年四月二十九日審理時，到場結證稱
      ：伊係經被上訴人介紹，上訴人同意做防疫工作，一般預防工作只做六、七週
      ，六週做完後，我要上訴人簽名認可，上訴人拒絕，當時有強調九週至十一週
      要做「LOSTA」（應係「Lasota」）防疫補強工作，一般養雞場也知道，「La-
      sota」只是泡在水裡給雞吃，防疫隊不必做此事等語明確（原審卷第二十五頁
      ）。
（三）另證人即訴外人長裕公司獸醫師呂佰興於被上訴人另案以上訴人為被告，向台
      灣雲林地方法院檢察署提出背信之刑事告訴，經該署以八十八年度偵字第七七
      ０號受理之背信案件中，經檢察官於八十八年二月二十二日偵查時，亦到場證
      稱：丙○○和甲○○簽約，甲○○又和長裕公司簽約，所以長裕公司派伊到丙
      ○○養雞場巡視，在中雞時，有一天曾死了二百六十三隻，後來伊問丙○○，
      他說可能是在替雞隻上腳環時，工人處理不當所造成，之後在成雞時曾連續每
      天死亡五、六十隻，伊有將死雞屍體帶回解剖，認係疾病所造成，但未作細菌
      培養確定病菌為何。若未給予投藥，或改變環境因素，則雞隻可能按日以相同
      數量死亡，丙○○有請伊過去看雞隻死因，伊就帶死雞回去給公司技術人員解
      剖，後來伊打電話及過去，都未遇到丙○○本人，丙○○和伊連絡希望長裕公
      司趕快來處理，因當時週齡不足，所以伊不知丙○○的意思是希望公司趕快投
      藥或趕快出售雞隻，當時丙○○之成雞在可以抓雞時，因長裕公司是在屏東地
      區抓雞為主，還未輪到嘉雲地區，且伊公司判斷丙○○雞隻病情是可以控制，
      並沒有那麼急迫，所以沒有馬上去抓他的雞等語明確（上開偵查卷第二十五頁
      、第二十六頁）。
（四）此外上訴人於本院八十九年六月十九日行準備程序時亦自陳，死亡之雞隻並未
      送鑑定，則上訴人飼養之雞隻是否因防疫工作未完善，因上訴人未送鑑定，死
      因未明，上訴人抗辯其雞隻大量暴斃係因防疫工作不佳所衍生者，尚屬無法證
      明。
（五）至於上訴人於飼養雞隻齡九十二日至九十五日，亦即八十七年十二月十一日、
      十三日、十四日，以每台斤三十一元或三十二元之價格，將雞隻出售予他人者
      ，除據其於原審自陳外，並有上訴人提出附卷之前開「（紅毛）雞飼養成績紀
      錄表」可參。
    綜上所陳，上訴人抗辯其雞隻大量死亡，肇因於防疫工作不佳，應由被上訴人負
    責者，尚屬無法證明，且上訴人飼養之雞隻病情經獸師呂佰興檢查結果，雖係疾
    病所造成，然雞隻病情可以控制，並無急迫性，是上訴人雖向訴外人呂佰興反應
    雞隻病情，惟未經與訴外人呂佰興或被上訴人，甚或長裕公司等人確定死因，及
    確認可否控制，即單方面認定係屬無法避免之疾病，而擅自出售雞隻他人，謂之
    無可歸責事由者，尚嫌速斷；參諸上訴人於雞隻屆齡九十日，甫成熟之際，即將
    雞隻以每台斤三十一元至三十二元之高價出售予他人，而獲取其間每台斤五、六
    元之價差，益證上訴人實係為獲取高額之售價，而為違約出售雞隻之行為至明，
    其就此之抗辯均無非係事後飾卸之詞，委不足採。
七、復按當事人得約定債務人於債務不履行時，應支付違約金。違約金，除當事人另
    有訂定外，視為因不履行而生損害之賠償總額。其約定如債務人不於適當時期或
    不依適當方法履行債務時，即須支付違約金者，債權人除得請求履行債務外，違
    約金視為因不於適當時期或不依適當方法履行債務所生損害之賠償總額，民法第
    二百五十條第一項、第二項分別定有明文；又按違約金之訂定，原應視為因債務
    不履行時而生之賠償總額之預定，但如當事人間特別約定，債務不於適當時期，
    或不依適當方法履行債務時，即須支付違約金者，則其約定違約金之作用，僅為
    履行時期或履行方法不適當，所應支付之賠償額。至於當事人所定之違約金究竟
    屬於何種，應依當事人之意思定之，倘當事人未予訂定，則視為以預定債務不履
    行之損害賠償為目的，此觀之上開規定自明。而所謂懲罰性之違約金，必須於契
    約中明定，如債務人不於適當時期或不以適當方法履行債務時，而須支付違約金
    者，始足當之，否則，契約縱有履行期或履行方法之約定，其所定違約，仍應視
    為賠償總額之預定（最高法院七十一年台上字第一三五二號、七十年台上字第四
    七八二號判決意旨分別參照）；查：系爭契約第十五條明定：「甲（按即被上訴
    人）乙（按即上訴人）雙方同意議定開立每隻五十元之本票予對方，如乙方有違
    約造成甲方損失或成雞貨款不足押金時，甲方得無條件請求兌現或申請裁定（以
    進小雞簽訂雙方確定為準）。甲方提供之保證金，如違約未履行交貨之責，由乙
    方直接定作為賠償乙方之損失」等語，是依上開條文所示，係就上訴人違約，而
    致被上訴人受有損失，或成雞貨款不足押金時，被上訴人得為求償，反之若被上
    訴人違約未履行交貨之責任，上訴人亦得以之求償者，益見系爭條文約定之重點
    ，乃在規範訂約雙方應按約履行，若有違約時，得相互求償，而非約定雙方之債
    務不於適當時期或不依適當方法履行債務時，應支付違約金者，是上開契約第十
    五條規定，「應以【進小雞簽訂隻方確定為準】，每隻五十元為基準者」，乃訂
    約雙方共同認同之損害賠償總額範圍，其約定自屬賠償總額預定性之違約金至明
    ，雖兩造均不爭執並未交付本票予對造，亦不因之影響系爭條文係賠償總額預定
    性之違約金性質，上訴人抗辯僅係履約之保證，因兩造均未開立本票交付對方，
    自不得相互拘束云云，要無足採。
八、第按約定之違約金是否過高，應就債務人若能如期履行債務時，債權人可得享受
    之一切利益為衡量之標準（最高法院五十一年台上字第十九號判例參照）；另當
    事人約定之違約金是否過高，須依一般客觀事實，社會經濟狀況，當事人所受損
    害情形及債務人如能依約履行時，債權人可享受之一切利益為衡量標準，而債務
    人已為一部履行者，亦得比照債權人所受利益減少其數額，倘違約金係屬損害賠
    償總額預定之性質者，尤應衡酌債權人實際上所受之積極損害及消極損害，以決
    定其約定之違約金是否過高 (最高法院八十八年度台上字第一九六八號判決意旨
    參照）；本件上訴人未依約履行債務，逕行將所飼養之雞隻出售予他人，致被上
    訴人受有雛雞成本價款、防疫費用，及無法轉賣成雞所失利益等損害，其據以請
    求賠償損害，要無不合。再查：
（一）系爭違約金之約定係屬損害賠償總額預定之性質者，已如前述，被上訴人主張
      應以上訴人入雛雞之數量一萬九千二百隻，每隻五十元，合計共九十六萬元為
      計算違約金基準，固非無據，上訴人抗辯應以存活雞隻數量即一萬八千零四十
      隻(00000-0000=18040)為據者，為無足採。
（二）惟參諸被上訴人先前墊付之雛雞成本費用為二十四萬八千四百元、雞隻防疫費
      用為八萬六千八百元者，為兩造所不爭，並有附卷契約書及防疫工作記錄表可
      參（原審卷第六頁及第二十八頁），此部分堪信為實，至於被上訴人主張其所
      失利益，應以其收購上訴人之雞隻後，八十七年十二月十一日至十四日間土雞
      中貨雲嘉區平均售價每台斤為三十五‧七五元，再扣除被上訴人之收購成本價
      每台斤二十六元，其間價差九‧七五元為計算基準云云，雖據被上訴人於原審
      提出雞價剪報為證（原審卷第九頁至第十三頁），然被上訴人若向上訴人收購
      系爭雞隻後，另應依其與訴外人長裕公司訂約之收購價格每台斤二十八元出售
      予長裕公司者，為被上訴人於台灣雲林地方法院檢察署受理八十八年度偵字第
      七七０號上訴人等涉嫌背信一案中，檢察官於八十八年二月二十二日偵查時到
      庭供承在卷（上開偵查卷第二十七頁反面），是被上訴人向上訴人收購而得之
      雞隻，既應以每台斤二十八元價格出售予訴外人長裕公司，則其所失之利益自
      應以二者間之差價即每台斤二元為計算基準，被上訴人主張應以「八十七年十
      二月十一日至十四日土雞中貨雲嘉區之平均售價」即每台斤為三十五‧七五元
      ，扣除被上訴人之收購成本價每台斤二十六元之價差九‧七五元為計算基準者
      ，尚屬無據；則依被上訴人之計算公式，其所失之利益僅為十四萬六千七百九
      十九元  (16311×4.5×2=146799)而已，合計被上訴人所受損害及所失利益為
      四十八萬一千九百九十九元  (248400+86800+146799=481999)，乃被上訴人請
      求上訴人應給付之違約金高達九十六萬元，自屬過高，上訴人抗辯應予酌減者
      ，即非無據，本院審酌被上訴人前開所受之損害及所失利益已達四十八萬餘元
      ，且因上訴人違約未交付雞隻予被上訴人收購，被上訴人亦無法依約交付訴外
      人長裕公司雞隻貨源，有損被上訴人對於訴外人長裕公司之信譽，及其他一切
      情狀等，認被上訴人得請求之違約金應以六十萬元範圍內為適當。
九、再按違約金，有屬於懲罰之性質者，有屬於損害賠償約定之性質者，如為損害賠
    償約定之性質，則應視為就因遲延所生之損害，業已依契約預定其賠償，不得更
    請求遲延利息賠償損害，此經最高法院著有六十二年台上第一三九四號判例可資
    參照；蓋依民法第二百三十三條第一項及第三項規定比照觀之，所謂法定遲延利
    息為法律所擬制債權人所受最低損害賠償額之預定，故債權人除得請求給付法定
    遲延利息外，如受有其他損害，並得請求賠償。又民法第二百五十條第二項前段
    規定，違約金除當事人另有訂定外，視為因不履行而生損害之賠償總額。故約定
    因債務人遲延給付時，應支付之違約金，係相當於依民法第二百五十一條第一項
    規定，為賠償因遲延而生之損害所支付之金額。債權人本此請求給付違約金者，
    縱受有其他損害，亦不得再請求賠償。以此推之。亦不得同時請求給付法定遲延
    利息（最高法院八十二年度台上字第七一０號判決意旨參照）；系爭違約金係屬
    損害賠償總額預定之性質者，已如前述，則被上訴人就前開違約金部分，更請求
    自原審起訴狀繕本送達翌日起至清償日止，依週年利率百分之五計算之法定遲延
    利息部分，既在雙方約定之損害賠償總額違約金範圍內，揆諸前開說明，自不得
    再行請求。
十、綜上所述，本件被上訴人本於債務不履行損害賠償請求權，請求上訴人給付違約
    金六十萬元部分，於法並無不合，應予准許，超過上開部分之請求，即非有據，
    不予准許。就上開應准許部分，原審命上訴人如數給付，並依被上訴人之聲請准
    供擔保為假執行之宣告，並無不合，上訴意旨聲明廢棄改判，非有理由；至於上
    開不應准許部分，原判決未盡詳察，為上訴人敗訴之判決，尚有未洽，上訴意旨
    求予廢棄改判，為有理由，爰由本院予以廢棄改判如主文第二項所示。
十一、本件事證已臻明確，兩造其餘之攻擊防禦方法，與判決之結果已不生影響，爰不
    另贅論，併予敘明，至於被上訴人另主張若本件並無違約金之約定，被上訴人亦
    得請求相同價款之損害賠償請求者，按即真意乃請求法院准許其一主張，即排斥
    其他主張之請求；本件被上訴人既得請求上訴人給付違約付金，則其另得主張備
    位之損害賠償主張已無再予審酌之必要，爰未予以審酌，併此敘明。
十二、據上論結，本件上訴為一部有理由，一部無理由，依民事訴訟法第四百五十條、
    四百四十九條第一項、第七十九條但書，判決如主文。
中      華      民      國    八十九    年      八      月      八      日
                                    臺灣高等法院臺南分院民事第二庭
~B1審判長法官  吳    志    誠
~B2      法官  李    素    靖
~B3      法官  李    文    賢
右為正本係照原本作成。
不得上訴。
中      華      民      國    八十九    年      八      月      十一    日
~B法院書記官  劉    清    洪


司法院資訊處製作；財團法人民間司法改革基金會備份。
